# Bitácora 3 

## Parte de Planificación 
Para este punto de la investigación, tuvimos que cargar una nueva base de datos y darle un nuevo rumbo a la investigación, sin desechar el trabajo que hemos venido construyendo. Sin embargo, haremos el análisis estadístico una vez más en esta bitácora, ya que no conocemos cómo se comportan nuestros datos. 

Para ello cargamos nuestra base de datos.

```{r}
#Cargamos la base de datos.
library(readr)
DATA <- read_csv("C:/Users/Admin/Downloads/DATA.csv")
View(DATA)
```

Dicho eso, debemos verificar el comportamiento de esta base, por lo que hacemos un resumen rápido de cómo se comporta.

Verificamos cuáles son los nombres de las columnas que tenemos en nuestro data set.
```{r}
# Con esta función vemos el nombre de nuestras variables
names(DATA)
```
Verificamos qué tipo de datos poseemos.

```{r}
#Verificamos el tipo de datos de nuestras variables
str(DATA)
```
Con esto ya tenemos una idea, de qué tipo de variable es cada columna del data set e ir preparando un análisis estadístico en base a ello.

```{r}
#Verificamos la cantidad de datos nulos que hay nuestro dataset
sum(is.na(DATA))
```
```{r}
#Verificamos la cantidad de datos nulos que hay en cada columna
sapply(DATA, function(x) sum(is.na(x)))
```
Como en todo análisis de datos, debemos hacer limpieza de nuestra base de datos, ya que esta está muy "sucia", por ello, vamos a descartar todas las observaciones que poseen datos nulos y nos vamos a quedar con un nuevo dataset, al cual vamos a denominar "base_limpia" para el trabajo. 

```{r}
library(dplyr)
library(tidyr)
#Limpiamos la base de datos.
base_limpia <- DATA %>% drop_na()
```

Además, vamos a cambiar los nombres de las variables.

```{r}
#cambiamos nombres de las columnas de nuestro data set
colnames(base_limpia) <- c("incumplimiento", "monto_prestamo", "hipoteca", "valor_propiedad", "razon_prestamo", "trabajo", "años_trabajo", "informes_derogatorios", "mora", "edad_credito", "credito_reciente", "creditos_totales", "relacion_deuda_ingreso")
```

Verificamos que se haya hecho bien el proceso.

```{r}
names(base_limpia)
```
Dicho esto, verificamos que los datos que están sucio ya no se encuentren en nuestra base de datos, para proceder a trabajar con la base. 

```{r}
#Verificamos la cantidad de datos nulos que hay en cada columna
sapply(base_limpia, function(x) sum(is.na(x)))
```
Una vez que ya tenemos los valores con los que podemos trabajar, ya podemos realizar un trabajo estadístico sobre la base de datos, para saber cómo se comporta, para ello vamos a crear un cuadro resumen con algunas de los estadísticos más importantes.

```{r, echo=FALSE}
resumen_monto_prestamo <- c(mean(base_limpia$monto_prestamo), var(base_limpia$monto_prestamo), sd(base_limpia$monto_prestamo), max(base_limpia$monto_prestamo), min(base_limpia$monto_prestamo))
resumen_hipoteca <- c(mean(base_limpia$hipoteca), var(base_limpia$hipoteca), sd(base_limpia$hipoteca), max(base_limpia$hipoteca), min(base_limpia$hipoteca))
resumen_valor_propiedad <- c(mean(base_limpia$valor_propiedad), var(base_limpia$valor_propiedad), sd(base_limpia$valor_propiedad), max(base_limpia$valor_propiedad), min(base_limpia$valor_propiedad))
resumen_años_trabajo <- c(mean(base_limpia$años_trabajo), var(base_limpia$años_trabajo), sd(base_limpia$años_trabajo), max(base_limpia$años_trabajo), min(base_limpia$años_trabajo))
resumen_informes_derogatorios <- c(mean(base_limpia$informes_derogatorios), var(base_limpia$informes_derogatorios), sd(base_limpia$informes_derogatorios), max(base_limpia$informes_derogatorios), min(base_limpia$informes_derogatorios))
resumen_mora <- c(mean(base_limpia$mora), var(base_limpia$mora), sd(base_limpia$mora), max(base_limpia$mora), min(base_limpia$mora))
resumen_edad_credito <- c(mean(base_limpia$edad_credito), var(base_limpia$edad_credito), sd(base_limpia$edad_credito), max(base_limpia$edad_credito), min(base_limpia$edad_credito))
resumen_credito_reciente <- c(mean(base_limpia$credito_reciente), var(base_limpia$credito_reciente), sd(base_limpia$credito_reciente), max(base_limpia$credito_reciente), min(base_limpia$credito_reciente))
resumen_creditos_totales <- c(mean(base_limpia$creditos_totales), var(base_limpia$creditos_totales), sd(base_limpia$creditos_totales), max(base_limpia$creditos_totales), min(base_limpia$creditos_totales))
resumen_relacion_deuda_ingreso <- c(mean(base_limpia$relacion_deuda_ingreso), var(base_limpia$relacion_deuda_ingreso), sd(base_limpia$relacion_deuda_ingreso), max(base_limpia$relacion_deuda_ingreso), min(base_limpia$relacion_deuda_ingreso))
```

```{r}
#Como queremos un nuevo cuadro, entonces creamos un nuevo data frame, estas serán las columnas
resultados <- data.frame(
  Media = c(resumen_monto_prestamo[1], resumen_hipoteca[1], resumen_valor_propiedad[1],
            resumen_años_trabajo[1], resumen_informes_derogatorios[1], resumen_mora[1],
            resumen_edad_credito[1], resumen_credito_reciente[1], resumen_creditos_totales[1],
            resumen_relacion_deuda_ingreso[1]),
  
  Varianza = c(resumen_monto_prestamo[2], resumen_hipoteca[2], resumen_valor_propiedad[2],
               resumen_años_trabajo[2], resumen_informes_derogatorios[2], resumen_mora[2],
               resumen_edad_credito[2], resumen_credito_reciente[2], resumen_creditos_totales[2],
               resumen_relacion_deuda_ingreso[2]),
  
  Desviacion_Estandar = c(resumen_monto_prestamo[3], resumen_hipoteca[3], resumen_valor_propiedad[3],
                          resumen_años_trabajo[3], resumen_informes_derogatorios[3], resumen_mora[3],
                          resumen_edad_credito[3], resumen_credito_reciente[3], resumen_creditos_totales[3],
                          resumen_relacion_deuda_ingreso[3]),
  
  Maximo = c(resumen_monto_prestamo[4], resumen_hipoteca[4], resumen_valor_propiedad[4],
             resumen_años_trabajo[4], resumen_informes_derogatorios[4], resumen_mora[4],
             resumen_edad_credito[4], resumen_credito_reciente[4], resumen_creditos_totales[4],
             resumen_relacion_deuda_ingreso[4]),
  
  Minimo = c(resumen_monto_prestamo[5], resumen_hipoteca[5], resumen_valor_propiedad[5],
             resumen_años_trabajo[5], resumen_informes_derogatorios[5], resumen_mora[5],
             resumen_edad_credito[5], resumen_credito_reciente[5], resumen_creditos_totales[5],
             resumen_relacion_deuda_ingreso[5])
)

# Agregamos los nombres de las variables, a la cual le pertenece cada estadísitco.
rownames(resultados) <- c("monto_prestamo", "hipoteca", "valor_propiedad", "años_trabajo", 
                          "informes_derogatorios", "mora", "edad_credito", 
                          "credito_reciente", "creditos_totales", "relacion_deuda_ingreso")

# Mostramos el resultado
print(resultados)
```








### Análisis de modelación

### Construcción de fichas de resultados

### Ordenamiento de los elementos de reporte

## Parte de escritura

## Parte de reflexión