# Bitácora 4

## Introducción 

Queremos señalar que fue necesario cambiar la base de datos utilizada, ya que la anterior parecía haber sido generada artificialmente, sin provenir de datos reales. Para la presente bitácora, hemos optado por una base de datos auténtica que incluye información sobre pagos por defecto, factores demográficos, datos de crédito, historial de pagos y estados de cuenta de clientes de tarjetas de crédito en Taiwán, correspondiente al periodo de abril a septiembre de 2005.

Empezamos el estudio de la base de datos, para ello lo primodiarla es cargarla.

```{r}
# Cargamos nuestra nueva base de datos.
library(readr)
data_credit <- read_csv("C:/Users/Admin/Downloads/UCI_Credit_Card.csv")

# Visualizamos nuestro dataset.
data_credit
```

Una vez cargada la base de datos, es importante realizar algunas observaciones iniciales antes de comenzar a trabajar con ella. En primer lugar, queremos revisar los nombres de las variables y el tipo de datos que representan, ya que esto nos permite empezar a considerar qué técnicas estadísticas podríamos aplicar. Además, nos interesa verificar que la base de datos esté limpia; para ello, realizaremos un conteo de los valores faltantes en el dataset.

```{r}
# Verificamos los nombres de nuestro dataset
names(data_credit)
```

Con los nombres hacemos un pequeño resumen de qué significa cada uno:

-   ID: ID de cada cliente.
-   LIMIT_BAL: Monto de crédito otorgado en dólares taiwaneses (NT) (incluye crédito individual y familiar/suplementario).
-   SEX: Género (1=hombre, 2=mujer).
-   EDUCATION: Nivel educativo (1=posgrado, 2=universidad, 3=preparatoria, 4=otros, 5=desconocido, 6=desconocido).
-   MARRIAGE: Estado civil (1=casado, 2=soltero, 3=otros).
-   AGE: Edad en años.
-   PAY_0: Estado de reembolso en septiembre de 2005 (-1=pago puntual, 1=atraso de un mes, 2=atraso de dos meses, …, 8=atraso de ocho meses, 9=atraso de nueve meses o más).
-   PAY_2: Estado de reembolso en agosto de 2005 (escala igual a la anterior).
-   PAY_3: Estado de reembolso en julio de 2005 (escala igual a la anterior).
-   PAY_4: Estado de reembolso en junio de 2005 (escala igual a la anterior).
-   PAY_5: Estado de reembolso en mayo de 2005 (escala igual a la anterior).
-   PAY_6: Estado de reembolso en abril de 2005 (escala igual a la anterior).
-   BILL_AMT1: Monto del estado de cuenta en septiembre de 2005 (dólares taiwaneses, NT).
-   BILL_AMT2: Monto del estado de cuenta en agosto de 2005 (dólares taiwaneses, NT).
-   BILL_AMT3: Monto del estado de cuenta en julio de 2005 (dólares taiwaneses, NT).
-   BILL_AMT4: Monto del estado de cuenta en junio de 2005 (dólares taiwaneses, NT).
-   BILL_AMT5: Monto del estado de cuenta en mayo de 2005 (dólares taiwaneses, NT).
-   BILL_AMT6: Monto del estado de cuenta en abril de 2005 (dólares taiwaneses, NT).
-   PAY_AMT1: Monto del pago anterior en septiembre de 2005 (dólares taiwaneses, NT).
-   PAY_AMT2: Monto del pago anterior en agosto de 2005 (dólares taiwaneses, NT).
-   PAY_AMT3: Monto del pago anterior en julio de 2005 (dólares taiwaneses, NT).
-   PAY_AMT4: Monto del pago anterior en junio de 2005 (dólares taiwaneses, NT).
-   PAY_AMT5: Monto del pago anterior en mayo de 2005 (dólares taiwaneses, NT).
-   PAY_AMT6: Monto del pago anterior en abril de 2005 (dólares taiwaneses, NT).
-   default.payment.next.month: Pago en mora (1=sí, 0=no).

Por otro lado, veamos con qué tipo de datos contamos.

```{r}
# Verificar el tipo de datos del dataset.
str(data_credit)
```

## 1. Parte de Planificación

## 2. Parte de Escritura 

### 2.1 Escribir, escribir, escribir

### 2.2 Introducción 

### 2.3 Resumen 

### 2.4 Ordenamiento Final 

### 2.5 Conclusión

## 3. Revisiones Finales 
